ACORDAO-COMPLETO-2550203

ACÓRDÃO 2315/2022 ATA 40/2022 - PLENÁRIO

VISTOS, relatados e discutidos estes autos da Tomada de Contas Especial instaurada em atendimento à determinação constante do subitem 9.2 do Acórdão 139/2022-TCU-Plenário, prolatado no âmbito do TC-Processo 027.945/2020-8, que trata da Representação na qual se relatou a continuidade de transferências, por parte das Administrações Regionais do Serviço Nacional de Aprendizagem Comercial no Estado do Rio de Janeiro - Senac/ARRJ e do Serviço Social do Comércio no Estado do Rio de Janeiro - Sesc/ARRJ, em favor da Federação do Comércio de Bens, Serviços e Turismo do Estado do Rio de Janeiro - Fecomércio/RJ, após novembro/2016, decorrentes do reconhecimento irregular de dívidas inexistentes, segundo entendido por este Tribunal no Acórdão 1891/2020-TCU-Plenário, proferido no TC-Processo 014.798/2017-4 (relator Ministro-Substituto Weder de Oliveira) .
ACORDAM os Ministros do Tribunal de Contas da União, reunidos em sessão do Plenário, ante as razões expostas pelo relator, em: 
9.1. com fundamento nos arts. 1º, inciso I, 16, inciso III, alínea "c" e § 2º, 19, caput, e 23, inciso III, da Lei 8.443/1992, julgar irregulares as contas do Sr. Orlando Santos Diniz e da Federação do Comércio de Bens, Serviços e Turismo do Estado do Rio de Janeiro, e condená-los, solidariamente, ao pagamento das quantias a seguir especificadas, atualizadas monetariamente e acrescidas de juros de mora, calculados a partir das datas especificadas até a do efetivo recolhimento, fixando-lhes o prazo de 15 (quinze) dias, a contar das notificações, para que comprovem, perante o Tribunal (art. 214, inciso III, alínea "a", do RI/TCU) , o recolhimento da dívida aos cofres da Administração Regional do Serviço Nacional de Aprendizagem Comercial no Estado do Rio de Janeiro, na forma da legislação em vigor:
	Valor Original (R$) 
	Data da Ocorrência

	448.940,41
	14/12/2016

	764.000,12
	13/01/2017

	451.749,77
	14/02/2017

	434.231,40
	14/03/2017

	432.318,36
	17/04/2017

	434.570,05
	15/05/2017

	446.227,58
	14/06/2017

	459.669,51
	14/07/2017

	444.401,18
	14/08/2017

	442.399,55
	15/09/2017

	437.247,28
	16/10/2017

	436.618,15
	16/11/2017

9.2. aplicar ao Sr. Orlando Silva Diniz e à Federação do Comércio de Bens, Serviços e Turismo do Estado do Rio de Janeiro, individualmente, a multa prevista no art. 57 da Lei 8.443/1992,  no valor de R$ 500.000,00 (quinhentos mil reais) , fixando-lhes o prazo de 15 (quinze) dias, a contar das notificações, para que comprovem, perante este Tribunal (art. 214, inciso III, alínea "a", do RI/TCU) , o recolhimento da dívida ao Tesouro Nacional, atualizada monetariamente desde a data do presente acórdão até a do efetivo recolhimento, se for paga após o vencimento, na forma da legislação em vigor;
9.3. autorizar, caso requerido, nos termos do art. 26 da Lei 8.443/1992 c/c o art. 217 do Regimento Interno/TCU, o parcelamento das dívidas em até 36 (trinta e seis) parcelas mensais e sucessivas, sobre as quais incidirão os correspondentes acréscimos legais (débito: atualização monetária e juros de mora; multa: atualização monetária) , esclarecendo aos responsáveis que a falta de pagamento de qualquer parcela importará no vencimento antecipado do saldo devedor, sem prejuízo das demais medidas legais;
9.4. autorizar, desde logo, nos termos do art. 28, II, da Lei 8.443/1992, a cobrança judicial das dívidas, caso não atendidas as notificações;
9.5. encaminhar cópia desta deliberação à Procuradoria da República no Estado do Rio de Janeiro, nos termos do art. 16, § 3º, da Lei 8.443/1992 c/c o § 7º do art. 209 do Regimento Interno/TCU, para adoção das providências cabíveis, bem como ao Senac/ARRJ, para ciência.

Tomada de contas especial instaurada em cumprimento à determinação exarada em acórdão que tratou de representação sobre a continuidade de transferências, por parte das Administrações Regionais do Serviço Nacional de Aprendizagem Comercial no Estado do Rio de Janeiro Senac/ARRJ e do Serviço Social do Comércio no Estado do Rio de Janeiro Sesc/ARRJ, em favor da Federação do Comércio do Estado do Rio de Janeiro Fecomércio/RJ, após novembro/2016, decorrentes do reconhecimento irregular de dívidas inexistentes. Análise das alegações de defesa.

Administração Regional do Serviço Nacional de Aprendizagem Comercial no Estado do Rio de Janeiro - Senac/ARRJ.

3. Responsáveis: Federação do Comercio de Bens, Serviços e Turismo do Estado do Rio de Janeiro (42.591.099/0001-93) e Orlando Santos Diniz (XXX.078.767-XX).

Augusto Nardes.

13.1. Ministros presentes: Vital do Rêgo (na Presidência), Walton Alencar Rodrigues, Benjamin Zymler, Augusto Nardes, Jorge Oliveira e Antonio Anastasia.
13.2. Ministro que alegou impedimento na Sessão: Augusto Nardes.
13.3. Ministros-Substitutos convocados: Augusto Sherman Cavalcanti e Marcos Bemquerer Costa (Relator).
13.4. Ministro-Substituto presente: Weder de Oliveira.

MARCOS BEMQUERER

Trata-se de Tomada de Contas Especial instaurada em atendimento à determinação constante do subitem 9.2 do Acórdão 139/2022-TCU-Plenário (de minha relatoria) , prolatado no bojo do TC-Processo 027.945/2020-8, que trata da Representação na qual se relatou a continuidade de transferências, por parte das Administrações Regionais do Serviço Nacional de Aprendizagem Comercial no Estado do Rio de Janeiro - Senac/ARRJ e do Serviço Social do Comércio no Estado do Rio de Janeiro - Sesc/ARRJ, em favor da Federação do Comércio de Bens, Serviços e Turismo do Estado do Rio de Janeiro - Fecomércio/RJ, após novembro/2016, decorrentes do reconhecimento irregular de dívidas inexistentes, segundo entendido por este Tribunal no Acórdão 1891/2020-TCU-Plenário, proferido no TC-Processo 014.798/2017-4 (relator Ministro-Substituto Weder de Oliveira) .
2.	Ao considerar a aludida Representação procedente, o TCU determinou a conversão do feito em TCE e, ato contínuo, autorizou a citação da Federação do Comércio de Bens, Serviços e Turismo do Estado do Rio de Janeiro - Fecomércio/RJ, solidariamente com o Sr. Orlando Santos Diniz, instando-os a devolverem as quantias indevidamente recebidas/repassadas e/ou apresentarem alegações de defesa acerca da irregularidade (Acórdão 139/2022-TCU-Plenário) .
3.	Transcrevo a seguir a instrução produzida no âmbito da Secretaria de Controle Externo de Desenvolvimento Econômico - SecexDesen, a qual bem historia a gênese desta TCE e analisa o seu mérito (peça 19) :
"HISTÓRICO
2.	As instruções constantes às peças 9 e 50 do processo originário apensado aos presentes autos, a representação TC Processo 027.945/2020-0, narraram e analisaram os principais fatos apurados em relação à continuidade após 2016, de repasses irregulares à Federação do Comércio do Estado do Rio de Janeiro (Fecomércio/RJ) concernentes ao reconhecimento de dívidas inexistentes, por parte das Administrações Regionais do Serviço Nacional de Aprendizagem Comercial no Estado do Rio de Janeiro (Senac/ARRJ) e do Serviço Social do Comércio no Estado do Rio de Janeiro (Sesc/ARRJ) . A matriz de responsabilização encontra-se à peça 50, p. 13-14 do TC Processo 027.945/2020-8.
3.	Visando dar cumprimento ao Acórdão 139/2022-TCU-Plenário, esta unidade técnica procedeu às citações mencionadas no item 1, conforme descrição à tabela 1.
Tabela 1. Comunicações Processuais	
	Comunicação 
	Data de expedição
	Peça
	Destinatário
	Data da ciência 
	Peça da ciência
	Peça da Resposta

	Ofício 10743/2022-Secomp-4
	23/3/2022
	11
	Federação do Comercio de Bens, Serviços e Turismo do Estado do Rio de Janeiro
	28/3/2022
	12
	Não houve

	Ofício 10745/2022-Secomp-4
	23/3/2022
	10
	Orlando Santos Diniz
	29/3/2022
	13
	14, 15, 16

Fonte: Seproc (peça 18) .
EXAME TÉCNICO 
A celebração de instrumento particular de transação entre e Senac/ARRJ e o Fecomércio/RJ, reconhecendo dívidas inexistentes, permitindo a aplicação de recursos do Senac/ARRJ em objetivos diferentes daqueles para os quais foram criados, não beneficiando a instituição, seus beneficiários ou seus servidores, contrariou os arts. 1º e 34, caput, do Decreto 61.843/67, que aprova o Regulamento do Senac, ensejando danos aos cofres das entidades.
Em atendimento à citação realizada por meio do Ofício 10745/2022-Secomp-4, que trata da ocorrência descrita sucintamente no item 4, o Sr. Orlando Santos Diniz apresentou as alegações de defesa de peça 14, que, em síntese, abordaram os seguintes pontos: 
	a) o Sesc Nacional e o Sesc/ARRJ ajuizaram uma ação declaratória contra a Fecomércio/RJ (Processo 0108747-51.2014.8.19.0001 - 8° Vara Cível da Comarca da Capital do Estado do Rio de Janeiro) , tendo por objeto declarar a inexistência da obrigação de repasse pelo Sesc/RJ, quanto ao saldo proporcional de que trata o artigo 2° da Resolução Sesc N/1097/2014 à referida federação, durante o período de avocação ou intervenção na Administração Regional do Sesc/RJ. Os autores da demanda lograram derrotados após apreciação do Superior Tribunal de Justiça (peça 14, p. 3-4) ; 
	b) os repasses questionados observaram a legislação aplicável: o Decreto 61.843/1967 não pode normatizar além do que determina a lei (Decretos-lei 8.621/1946) , nem revogar ou derrogar as leis ordinárias precedentes (peça 14, p. 4) ;
	c) não há fundamento legal que ampare a Resolução Senac 995/2014, que trata da intervenção da administração nacional do Senac na administração regional do Senac do Estado do Rio de Janeiro (peça 14, p. 4) ; 
	d) não se vislumbra a possibilidade de a Administração Nacional do Senac interferir no repasse de verbas para os entes vinculados ao sistema social do comércio que estão sendo alvos de uma intervenção ilegal ou nos procedimentos de distribuição de recursos para as administrações regionais do Senac e para a federação do comercio estadual. O repasse das contribuições parafiscais arrecadadas está previsto no artigo 240 da Constituição Federal é regulamentado pelo Decreto 61.843/1967. Uma mera resolução de um ente paraestatal que tem natureza jurídica de direito privado (Sesc Nacional) não possui competência para alterar a determinação de um ato normativo vinculante (peça 14, p. 4-5) ;
	e) A Lei 9.469/1997 (conhecida como Lei das Transações Público-privadas) possibilitou a 'intervenção da União em causas nas quais figurem como partes, autarquias, fundações públicas, sociedades de economia mista e empresas públicas federais, para a celebração de acordos ou transações'. Pondera que, se é permitida a utilização do instrumento de transação na esfera de entes paraestatais, não se vislumbra óbices à celebração de convênios ou instrumentos de transação entre as administrações regionais do Sesc, Senac e a Federação do Comércio, já que todos eles são dotados de autonomia e personalidade jurídica de direito privado (peça 114, p. 6-7) ;
	f) O instrumento de transação questionado, realizado entre os entes do sistema comércio do estado do Rio de Janeiro, visou, conforme determinam os artigo 840 e seguintes do Código Civil, a prevenir um litígio entre a Federação do Comércio do Estado do Rio de Janeiro e o Sesc/ARRJ e o Senac/ARRJ em relação à valores de contribuições parafiscais arrecados e não repassados ao Fecomércio/RJ em razão de determinação ilegal (Resolução Sesc 1.278/2014 e pela Resolução Senac 995/2014) por parte da administração do Sesc e do Senac durante o período de intervenção nas mencionadas entidades (peça 14, p.7) ;
	g) as Federações de Comércio, por força do art. 240 da Constituição Federal, regulamentado pelos artigos 4° do Decreto-lei 8.621/1946 e 3° do Decreto-lei 9.850/1946, fazem jus a 3% do valor do total recebido pelas administrações do Sesc e do Senac. A transação questionada trata apenas de mero acordo para a devolução dos valores que deveriam ter sido repassados à Federação do Comercio e não foram por causa da intervenção nacional e do advento da Resolução Senac 995/2014 (peça 14, p. 8) ;
	h) conforme já noticiado nos presentes autos pela Fecomércio, os valores questionados já estão em processo de devolução mediante encontro de contas;
	i) por meio da Ação Civil de Improbidade Administrativa movida pelo Ministério Público/RJ (Processo 0333742-71.2019.8.19.0001, 5ª Vara da Fazenda Pública da Comarca da Capital - Estado do Rio De Janeiro) , já foram devolvidos aos cofres do Sesc/RJ e do Senac/ARRJ um total de mais de R$ 41,5 milhões, dos aproximadamente R$ 46 milhões cobrados na referida ação. 'O restante do valor está em vias de ser integralizado administrativamente, mantendo as entidades envolvidas o mesmo entendimento por meio do encontro de contas que vêm sendo feito'.
	j) os valores devidos ao Sesc/ARRJ já foram integralmente ressarcidos, e o débito junto ao Senac/ARRJ vem sendo quitado por meio de parcelamento (peça 14, p.9) .
	i) o Presidente do Conselho Nacional do Sesc e do Senac, em março de 2019, em razão da Resolução Senac 1.115/2019, autorizou a transferência de valores retidos dos repasses mensais referentes às Resolução Senac 995/2014 nos valores de R$ 6.611.395,98 para o Senac/ARRJ (peça 14, p. 9) .
Além disso, para comprovar as suas alegações de defesa, o Sr. Orlando Diniz anexou cópias de defesa prévia apresentada pelo Fecomércio/RJ e Senac/ARRJ, no âmbito do processo judicial 0333742-71.2019.8.19.0001, em trâmite na 5ª Vara de Fazenda Pública da Comarca da Capital do Estado do Rio de Janeiro, que guarda relação com a matéria tratada na presente TCE: 
 	I. cópia da defesa prévia apresentada pela Fecomércio/RJ relativa à ação civil pública por improbidade administrativa (Processo nº : 0333742-71.2019.8.19.0001) movida pelo Ministério Público/RJ contra, entre outros, a Fecomércio, por meio da qual pretende-se a condenação dos Réus por supostas irregularidades ocorridas em transferências diretas de recursos do Sesc/ARRJ e do Senac/ARRJ em favor da Fecomércio/RJ, efetivadas no período de 9/12/2015 a 14/4/2016 (repasses do Sesc/ARRJ) e de 29/10/2014 a 16/11/2016 (repasses do Senac/ARRJ) - peça 15, p. 2.
	I.1. A ação foi ajuizada com base nos fatos que são objetos de Inquérito Civil (IC 2013.00247028) e da tomada de contas especial TC nº Processo 014.798/2017-4) - peça 15, p. 3.
	I.2. em linhas gerais, excetuado as considerações tecidas em relação ao atual corpo diretivo da mencionada federação, a defesa prévia apresentada pela Fecomércio/RJ relacionada à citada ação civil pública é semelhante às alegações de defesa já descritas nesta instrução, notadamente no que se refere à ausência de ocorrência de prejuízo aos cofres do Senac/ARRJ.
	II. cópia da defesa prévia apresentada pelo Senac/ARRJ relativa à ação civil pública por improbidade administrativa (Processo 0333742-71.2019.8.19.0001) movida pelo Ministério Público Estadual do Rio de Janeiro já mencionada no item I.
	II.1. no que afeta o Senac/ARRJ, vislumbram os patronos da mencionada entidade que o objeto da ação civil é basicamente a anulação do termo de reconhecimento de dívida firmada entre o citado serviço social e a Fecomércio/RJ (peça 16, p. 4) .
	II.2 em linhas gerais, excetuado as considerações tecidas em relação ao atual corpo diretivo do Senac/RJ, a defesa prévia apresentada pela Fecomércio/RJ relacionada à citada ação civil pública é semelhante às alegações de defesa já descritas nesta instrução, notadamente no que se refere à ausência de ocorrência de prejuízo aos cofres do Sesc/ARRJ e a validade do termo de reconhecimento de dívida questionado.
Análise
Preliminarmente importa destacar que o ato de gestão que deu ensejo ao dano aos cofres do Senac/ARRJ foi a celebração pelo Senac/ARRJ, representado pelo Presidente do seu Conselho Regional, e a Fecomércio/RJ, representada pelo seu Presidente, ambos na pessoa do Sr. Orlando Santos Diniz, em 13/8/2014, de Instrumento Particular de Transação, que trata do reconhecimento de valores devidos a título de repasse pelo Senac/ARRJ à Fecomércio/RJ, dentre os quais aqueles não efetuados no período de intervenção realizada pela Administração Nacional do Serviço Nacional de Aprendizagem Comercial (Senac/AN) . A justificativa para a celebração do referido instrumento foi o cumprimento do art. 33 do Decreto 61.843/67 (Regulamento do Senac) e art. 840 do Código Civil (peça 76 do TC Processo 004.533/2017-8) .
A respeito, importa transcrever trechos do voto do Relator, Ministro-Substituto Marcos Bemquerer Costa, que fundamenta o Acórdão 139/2022-TCU-Plenário (TC Processo 027.945/2020-0, processo que foi convertida na presente TCE) :
'Trago à apreciação deste Colegiado Representação formulada pela então Secretaria de Controle Externo do Trabalho e Entidades Paraestatais - SecexTrabalho sobre a continuidade de transferências, por parte das Administrações Regionais do Serviço Nacional de Aprendizagem Comercial no Estado do Rio de Janeiro - Senac/ARRJ e do Serviço Social do Comércio no Estado do Rio de Janeiro - Sesc/ARRJ, em favor da Federação do Comércio do Estado do Rio de Janeiro - Fecomércio/RJ, após novembro/2016, decorrentes do reconhecimento irregular de dívidas inexistentes, segundo entendido por este Tribunal no Acórdão 1891/2020-TCU-Plenário, proferido no Processo 014.798/2017-4 (relator Ministro-Substituto Weder de Oliveira) .
2.	A Representação em tela decorre da determinação contida no subitem 9.8 do referido Acórdão 1891/2020-TCU-Plenário, vazada nos seguintes termos:
'9.8. ordenar à Secretaria Geral de Controle Externo (Segecex) que adote as ações fiscalizatórias que entender pertinentes para verificar a eventual continuidade, após 2016, de repasses irregulares à Federação do Comércio do Estado do Rio de Janeiro (Fecomércio/RJ) concernentes ao reconhecimento de dívidas inexistentes, por parte das Administrações Regionais do Serviço Nacional de Aprendizagem Comercial no Estado do Rio de Janeiro (Senac/RJ) e do Serviço Social do Comércio no Estado do Rio de Janeiro (Sesc/RJ) .'
3.	A referida deliberação foi proferida nos autos do TC-Processo 014.798/2017-4, que trata de tomada de conta especial instaurada em atendimento à determinação constante do item 9.1 do Acórdão 980/2017-TCU-Plenário (relator min. subst. Weder de Oliveira) , exarada no TC-Processo 004.533/2017-8, referente à representação em que inicialmente foram apuradas possíveis irregularidades relacionadas ao reconhecimento de dívida, por parte das Administrações Regionais Senac/ARRJ e do Sesc/ARRJ, para com a Fecomércio/RJ.
 ...
6.	No início, o Ministério Público junto ao Tribunal de Contas da União - MPTCU formulou Representação (TC Processo 020.456/2016-6) com vistas a apurar o reconhecimento de dívidas por parte das Administrações Regionais do Sesc e do Senac no Estado do Rio de Janeiro junto à Fecomércio/RJ.
7.	Para tanto, a então Secretaria de Controle Externo do Estado do Rio de Janeiro - SecexRJ realizou inspeção no Sesc/ARRJ e no Senac/ARRJ. Diante dos achados da fiscalização, esta Corte determinou a constituição de processo apartado para analisar a transferência de recursos públicos do Sesc/RJ e do Senac/RJ para a Fecomércio/RJ a título de pagamento de dívidas.
...
9.	Em suma, observou-se que o Sesc/ARRJ e o Senac/ARRJ assumiram uma dívida com a Fecomércio/RJ, em razão de não terem realizado os repasses compulsórios definidos no art. 33 dos Decretos 61.836/1967 e 61.843/1967. Ocorre que, conforme observado pelo Ministro-Substituto Weder de Oliveira, quem tem o dever de transferir os valores referentes à 'administração superior' à Fecomércio é a CNC (Confederação Nacional do Comércio) e não o Sesc e o Senac local.
10.	Por meio do Acórdão 980/2017-TCU-Plenário, determinou-se a conversão do TC Processo 004.533/2017-8 em TCE, arrolando-se como responsáveis solidários: a) a Fecomércio/RJ e o seu presidente, Sr. Orlando Santos Diniz, que simultaneamente exercia a presidência do Conselho Regional do Senac/RJ, pelos débitos ocorridos no Senac/RJ; e b) ambos em solidariedade com o Sr. Marcelo José Salles de Almeida, Diretor Regional do Sesc/RJ, pelos débitos ocorridos no Sesc/ARRJ. 
11.	Desse modo foi constituído o TC Processo 014.798/2017-4 (TCE) , no qual foi proferido o Acórdão 1891/2020-TCU-Plenário, de cujo cumprimento ora se trata.
12.	No mérito, importa destacar, de acordo com o voto que embasou o Acórdão 1891/2020-TCU-Plenário, a ausência de fundamentação legal para que o Sesc/ARRJ e o Senac/ARRJ firmassem instrumento particular de transação com a Fecomércio/RJ para reconhecer uma dívida inexistente, implicando, portanto, desvio de recursos que deveriam ser aplicados em finalidades especificas daquelas entidades.
13.	Nesse sentido, convém trazer à baila o seguinte trecho do voto condutor do aludido Acórdão 1891/2020-TCU-Plenário que demonstra esse entendimento:
'18. Conforme consignado nas instruções de peças 42 e 99, reproduzidas no relatório antecedente, não havia obrigação de o Senac/RJ e o Sesc/RJ repassarem recursos à Fecomércio/RJ. Os repasses jamais deixaram de ser realizados por essas entidades à CNC, esta, sim, obrigada a transferir os recursos para a Fecomércio/RJ. A esse respeito impende reproduzir o seguinte excerto da instrução final:
'Como já analisado no âmbito da instrução constantes da peça 87 do TC Processo 004.533/2017-8, que deu origem à presente TCE, o Sesc/AN e Senac/AN recebem 20% do valor líquido arrecadado, por meio de depósito em conta corrente, para custear as respectivas administrações nacionais, destacando que, deste valor, 3% são descontados e destinados à CNC. Por sua vez, o Sesc/ARRJ e o Senac/ARRJ recebem 80% do valor líquido arrecadado, por meio de depósito em conta corrente, para custear as respectivas administrações regionais, destacando que, deste valor, 3% são descontados e destinados à CNC que, posteriormente, os repassa à Fecomércio/RJ. Com isso, verifica-se que os recursos destinados à Fecomércio/RJ não transitam pelo Sesc/ARRJ e Senac/ARRJ, sendo, portanto, de responsabilidade da CNC o repasse desses valores, o que torna inválida as dívidas reconhecidas e as transações realizadas'.'
14.	Em 16/3/2017, o Conselho Fiscal do Senac encaminhou ao TCU cópia do Relatório de Auditoria da Administração Regional do Senac/ARRJ referente ao período de janeiro/2016 a janeiro/2017, no qual constavam valores transferidos à Fecomércio/RJ entre 17/10/2016 e 16/11/2016, referentes a dívidas que não haviam sido levantadas pela equipe de fiscalização.'
Prosseguindo, realizada diligência para saber de parcelas indevidas repassadas ao Fecomércio não abordados no TC Processo 014.798/2017-4, o Senac/ARRJ manifestou que, após 16/11/2016, mais precisamente entre os meses de dezembro/2016 a novembro/2017, foi transferido o montante de R$ 5.632.373,36 para o Fecomércio/RJ (valores detalhados no item 1 desta instrução) .
Verifica-se, portanto, que os valores questionados na presente TCE se referem a valores repassados indevidamente, a partir de 17/10/2016, decorrente de Instrumento Particular de Transação (reconhecimento de dívidas não existentes) , pelo Senac/ARRJ ao Fecomércio/RJ.
Portanto, a quantificação do débito no âmbito do Senac/ARRJ, relativo a dívidas inexistentes com fundamento no questionado instrumento particular de transação, é tratada em duas tomadas de contas especiais distintas:
	a) TC Processo 014.798/2017-4 - trata-se de valores indevidamente repassados pelo Sesc/ARRJ e Senac/ARRJ, entre 29/10/2014 e 16/11/2016, levantados na auditoria mencionada no item 8 (transcrição do item 7 do voto do Ministro-Relator) ; e 
	b) presente tomada de contas referente a valores indevidamente repassados pelo Senac/ARRJ não observados na auditoria mencionado no item 8, após 16/11/2016, mais precisamente entre os meses de dezembro/2016 a novembro/2017.
Considerando que as irregularidades tratadas no âmbito das TCE's retromencionadas são as mesmas, diferindo apenas em relação às datas de repasses, e que o TC Processo 014.798/2017-4 já foi objeto de deliberação por esta Corte de Contas [Acórdão 1891/2020-TCU-Plenário; Acórdão 1879/2021-TCU-Plenário (Recurso de reconsideração) ; Acórdão 2254/2020-TCU-Plenário (apostilamento de erro material) ; Acórdão 2426/2021-TCU-Plenário (Embargos de Declaração) ; Acórdão 123/2022-TCU-Plenário (autorização de parcelamento de débito pelo Fecomércio/RJ) ; e Acórdão 1399/2022-TCU-Plenário (recurso de reconsideração apresentado pelo Sr. Diniz não conhecido por esta Corte) ], entende-se oportuno analisar as alegações de defesa do Sr. Diniz à luz das deliberações desta Corte de Contas.
O ato de gestão, objeto desta TCE e do TC Processo 014.798/2017-4, que deu ensejo ao dano aos cofres do Senac/ARRJ, foi a celebração pelo Senac/ARRJ, representado pelo Presidente do seu Conselho Regional, e a Fecomércio/RJ, representada pelo seu Presidente, ambos na pessoa do Sr. Orlando Santos Diniz, em 13/8/2014, de Instrumento Particular de Transação, que trata do reconhecimento de valores devidos a título de repasses pelo Senac/ARRJ à Fecomércio/RJ, dentre os quais aqueles não efetuados no período de intervenção realizada pela Administração Nacional do Serviço Nacional de Aprendizagem Comercial (Senac/AN) . A justificativa para a celebração do referido instrumento foi o cumprimento do art. 33 do Decreto 61.843/67 (Regulamento do Senac) e art. 840 do Código Civil (peça 76 do TC Processo 004.533/2017-8) .
Importa destacar que esta Corte já deliberou pela irregularidade do referido Instrumento Particular de Transação firmado entre o Senac/ARRJ e o Fecomércio/RJ na tomada de contas especial TC Processo 014.798/2017-4, conforme pode-se verificar no Acórdão 1891/2020-TCU-Plenário, com apostilamento por meio do Acórdão 2254/2020-TCU-Plenário. O Relator do feito, na oportunidade, no voto que fundamentou o Acórdão 1891/2020-TCU-Plenário, assim se pronunciou:
 '21.	Resta evidenciado, portanto, que não existia nenhum fundamento legal para que o Sesc/ARRJ e o Senac/ARRJ firmassem instrumento particular de transação com a Fecomércio/RJ para reconhecer uma dívida inexistente, que implicou desvio de recursos que deveriam ser aplicados em finalidades especificas daquelas entidades, sendo esse o argumento central para que as alegações de defesa dos responsáveis devam ser rejeitadas. 
22.	Cabe destacar como agravante o fato de o Sr. Orlando Santos Diniz acumular os cargos de presidente do Conselhos Regionais do Senac/CRRJ e do Sesc/CRRJ e de presidente da Fecomércio/RJ, sendo signatário dos instrumentos particulares de transação celebrados entre as referidas entidades. Tais instrumentos foram alvitrados, diga-se, sem a necessária corroboração das respectivos Conselhos Regionais, instâncias de governança essenciais à mitigação da consumação de negócios danosos, como os aqui examinados.
23.	Uma vez que não foram trazidos aos autos elementos que descaracterizassem as irregularidades ensejadoras da instauração desta tomada de contas especial, impõe-se rejeitar as alegações de defesa de todos os responsáveis. Consequentemente, as contas do Sr. Marcelo José Salles de Almeida e do Sr. Orlando Santos Diniz devem ser julgadas irregulares, condenando-os ao recolhimento do débito, em solidariedade com a Fecomércio/RJ, bem como aplicando-lhes, individualmente, a multa prevista no art. 57 da Lei 8.443/1992.' 
As alegações de defesa apresentadas pelo Sr. Diniz na presente TCE não diferem, em essência, daquelas apresentadas à peça 33 do TC Processo 014.798/2017-4, que já foram examinados por esta Corte. O Sr. Diniz não contestou os valores efetivamente transferidos do Senac/ARRJ para o Fecomércio/RJ, referente à suposta dívida, no período abrangido por esta TCE e nem apresentou fatos novos que possam alterar o entendimento anterior desta Corte de Contas.
Prosseguindo, pode-se confrontar as principais alegações de defesa do Sr. Diniz com a análise já efetuada no TC Processo 014.798/2017-4, conforme será efetuado a seguir:
Acerca da ação declaratória, que não obteve sucesso, ajuizada pelo Sesc Nacional e o Sesc/ARRJ contra a Fecomércio/RJ (Processo 0108747-51.2014.8.19.0001 - 8° Vara Cível da Comarca da Capital do Estado do Rio de Janeiro) , tendo por objeto declarar a inexistência da obrigação de repasse pelo Sesc/RJ, quanto ao saldo proporcional de que trata o artigo 2° da Resolução Sesc N/1097/2014 à referida federação, durante o período de avocação ou intervenção na Administração Regional do Sesc/ARRJ. 
Na instrução de peça 177 do TC Processo 014.798/2017-4, a unidade técnica do TCU que analisou o recurso de reconsideração interposto por Marcelo José Salles de Almeida, assim se posicionou:
'52. Conforme referido pelo recorrente, o Sesc/Nacional e o Sesc/RJ ajuizaram ação declaratória (n. 0108747-51.2014.8.19.0001) em face da Fecomércio/RJ, a qual foi julgada procedente 'para declarar a inexistência da obrigação de repasse pelo segundo autor, Sesc/RJ do saldo proporcional de que trata o art. 2º da Resolução SESC nº 1097/2014 à ré, Fecomércio/RJ durante o período de avocação ou intervenção na Administração Regional do Sesc/RJ' (peça 150) . Em grau de recurso, a sentença foi reformada, não para declarar existente a obrigação, mas para extinguir o processo sem resolução de mérito, por falta de interesse de agir, por entender que 'não cabe demanda declaratória para simples interpretação de tese jurídica ou de questão de direito' (peça 149, p. 9 e 11) . Disso o recorrente conclui que 'não é possível afirmar a existência de ilegalidade na atuação do recorrente', o que é um evidente non sequitur, na medida em que da extinção do processo sem resolução de mérito não se pode concluir que nem pela legalidade, nem pela ilegalidade da atuação do recorrente. Tal ilegalidade foi firmada por este Tribunal com base em outros fundamentos.'
Sobre a alegação de que não há fundamento legal que ampara a Resolução Senac 995/2014, que trata da intervenção da Administração Nacional do Senac na administração regional do Senac do Estado do Rio de Janeiro, na instrução de peça 177 do TC Processo 014.798/2017-4, a unidade técnica responsável pela análise observou que (peça 121, p. 8, item 34) :
'No mesmo sentido, no relatório que acompanha a decisão recorrida registrou-se que 'não se insere no escopo desta instrução o exame da legalidade das mencionadas Resoluções [Resoluções Sesc 1.278/2014 e Senac 995/2014, que suspenderam os repasses à Fecomércio/RJ], devendo a questão ser tratada na esfera judicial'.'
Acerca da legalidade do instrumento de transação que reconheceu a dívida do Senac/ARRJ, na instrução de peça 177 do TC Processo 014.798/2017-4 foi observado que: 
'5.18 Segundo consignado no relatório que acompanha o Acórdão 980/2017-TCU-Plenário, era 'responsabilidade da CNC o repasse desses valores [à Fecomércio/RJ], motivo pelo qual se pode afirmar que tanto o Sesc/ARRJ quanto o Senac/ARRJ não são devedores da Fecomércio/RJ, não sendo válidos, portanto, os referidos instrumentos particulares de transação, posto que inexistiam dívidas entre as referidas Administrações Regionais e a Federação do Comércio local, e, consequentemente, não havia o que se transacionar' (peça 3, p. 10, item 7.2.29) . Além disso, os instrumentos de transação 'contêm cláusula de direito de regresso do Sesc/ARRJ e do Senac/ARRJ contra a CNC, Sesc/AN e Senac/AN, o que demonstra a inexistência de dívida das referidas administrações regionais para com a Fecomércio/RJ (peça 75 e peça 76, respectivamente) '.'
Verifica-se, portanto, que implicitamente os próprios signatários dos instrumentos de reconhecimento de dívida admitem que não havia qualquer dívida entre Senac/ARRJ e Fecomércio/RJ.
Antes de discutir sobre as supostas compensações realizadas no âmbito do sistema Comércio, importa transcrever trechos da instrução de peça 99 do TC Processo 014.798/2017-4, que trata especificamente sobre o destino de recursos bloqueados no período de intervenções nas administrações regionais:
'35.	Por sua vez, o Senac/AN e o Conselho Fiscal do Senac informaram que, em período de avocação ou intervenção nas administrações regionais, o repasse de que trata o art. 33 do Decreto 61.843/67, que aprova o Regulamento do Senac, é imediatamente suspenso pela administração nacional durante esse período, por força do que estabelece, respectivamente, os arts. 2º e 4º da Resolução Senac 840/2005 e art. 1º, parágrafo único, da Resolução Senac 995/2014, in verbis (peça 70, p. 8, p. 11-13; e peça 72, p. 3, p. 32-34 do TC Processo 004.533/2017-8) : 
'RESOLUÇÃO SENAC 840/2005 
Art. 2º - Após deduzido o percentual de 20% (vinte por cento) destinado à formação de um Fundo de Equalização administrado pela CNC, o saldo será distribuído proporcionalmente à arrecadação de cada Administração Regional. 
 (...) 
Art. 4º - Esta Resolução entrará em vigor na data do primeiro repasse em que for aplicada a reserva da quota de 3% (três por cento) de que trata o art. 33 do Regulamento do Senac. 
 (...) 
RESOLUÇÃO SENAC 995/2014 
Art. 1º. Cessará o repasse mensal do saldo proporcional, de que trata o art. 2º, da Resolução SENAC n° 840/2005, à Federação do Comércio, durante o período de duração de avocação ou intervenção na Administração Regional do Senac respectiva. 
Parágrafo único. Durante o período de duração da avocação ou intervenção, o valor mensal do saldo proporcional a que se refere o caput será repassado para o Departamento Nacional do Senac.	
36.	Vale ressaltar, ainda, que as Resoluções Sesc 1097/2005 e Senac 840/2005 eram omissas quanto à destinação do repasse mensal devido às federações de comércio locais, nos casos de avocação ou intervenção nas administrações regionais do Sesc e do Senac. Sendo assim, os Presidentes dos Conselhos Nacionais do Sesc e Senac, à época, editaram as Resoluções acima mencionadas, as quais determinam a imediata suspensão dos repasses nesses casos, com a seguinte destinação (peça 87, p. 13 do TC Processo 004.533/2017-8) : 
- em situação normal, as transferências são efetuadas por meio eletrônico para crédito na conta corrente bancária da respectiva federação de comércio local, que, no caso, é a Fecomércio/RJ; 
- em situação de 'sob intervenção', as transferências são suspensas para a respectiva federação de comércio local, que, no caso, é a Fecomércio/RJ, e os valores são restituídos, por meio eletrônico, para crédito na conta corrente bancária do Sesc/AN e do Senac/AN; e 
- em situação de sub judice, as transferências são efetuadas em juízo (...) ; 
37.	Pois bem. Em que pese os responsáveis terem apresentado inferências aos aspectos legais acerca dos normativos atualmente vigentes no âmbito do Sistema S, que definem e influenciam o fluxo financeiro relativo ao sistema de repasses entre os órgãos envolvidos, é importante ressaltar que não cabe ao TCU a análise da legalidade de tais normativos, bem como da suspensão dos repasses mensais da CNC para a Fecomércio/RJ, relativos às contribuições arrecadadas pelo Sesc/ARRJ e Senac/ARRJ, por se tratarem de matéria estranha à competência desta Corte de Contas, tendo em vista as competências que lhe são atribuídas de acordo com o art. 71 da CF/1988. Portanto, a questão central refere-se à legalidade (ou não) da transferência de recursos do Sesc/RJ e do Senac/RJ para a Fecomércio/RJ, a título de reconhecimento de dívidas, ocorridas nos exercícios de 2014 a 2016. 
38.	 Quanto à anulação ou a ineficácia dos instrumentos particulares de transação celebrados, com base na ausência de apreciação e aprovação do orçamento e suas retificações pelo Conselho Regional, é importante evidenciar que não só essa falha ensejou na invalidação de tais instrumentos. O cerne da questão é que os responsáveis, principalmente o Sr. Orlando Santos Diniz, o qual acumulava os cargos de Presidente do Conselho Regional do Senac/RJ e do Sesc/RJ e Presidente da própria Fecomércio/RJ) , deixaram de observar dispositivos dos Regulamentos do Sesc e do Senac ao simularem uma dúvida nunca existente, fazendo com que os Instrumentos Particulares de Transação celebrados ensejassem o desvio, para a Fecomércio/RJ, de recursos que deveriam ter sido aplicados nas finalidades regulamentares do Sesc e do Senac, conforme previsto, respectivamente, no art. 1º do Decreto 61.836/1967 e no art. 1º do Decreto 61.843/1967.'
Acerca da alegação de que o Presidente do Conselho Nacional do Sesc e do Senac, em março de 2019, em razão das Resoluções Sesc 1.409/2019 e Senac 1.115/2019, autorizou o repasse de valores retidos dos repasses mensais referentes às Resoluções Sesc 1.278/2014 e 1.372/2018 e Senac 995/2014 nos valores de R$ 34.914.440,67 para o Sesc/RJ e R$ 6.611.395,98 para o Senac/ARRJ (peça 14, p. 9) e que, em função de acertos no sistema comércio, os valores de débito do Sesc/ARRJ já estariam resolvidos e do Senac/ARRJ em via de serem resolvidos, por meio de pagamentos parcelados, importa novamente recorrer ao TC Processo 014.798/2017-4. 
Na instrução de peça 99, em 12/3/2020, antes da realização do acerto de contas entre as entidades do sistema comércio, a unidade técnica responsável pela avaliação da ocorrência em questão posicionou-se por: 
'44.	Quanto à informação de que o Fecomércio/RJ, CNC e Administrações Nacional e Regional do Sesc e Senac estariam entabulando negociações entre si, com o fito de solver a questão financeira objeto do presente processo, ressalta-se que tal fato não influencia no julgamento deste Tribunal, haja vista já estarem disponíveis os elementos necessários para a apreciação do mérito. Por outro lado, caso realmente seja efetuado o encontro de contas, nada impede que o mesmo seja comunicado ao TCU, constando como solução definitiva os respectivos comprovantes de quitação do débito objeto da presente TCE.
...
52.7	 seja feita determinação:
...
52.7.3 	à Fecomércio/RJ, caso haja saneamento dos autos, conforme exposto no item 41 da presente instrução, que que seja comunicado oportunamente ao TCU, com a respectiva apresentação dos respectivos comprovantes de quitação do débito.'
O Ministro Relator do feito, no voto que embasou o Acórdão 1891/2020-TCU-Plenário, divergiu da proposta da unidade técnica, ressaltando que:
'26. Adicionalmente, reputo desnecessária a expedição de determinação à Fecomércio/RJ para que comunique a esta Corte de Contas a eventual celebração de acordo com a CNC e com as administrações nacionais do Sesc e do Senac para elidir a questão em exame no presente processo, uma vez que é de interesse dos próprios responsáveis comprovar a liquidação do débito, caso se efetive o acordo mencionado.'
No recurso datado de 22/3/2022 (peça 254 do TC Processo 014.798/2017-4) contra o Acórdão 1891/2020-TCU-Plenário, o Sr. Diniz manifestou que, em razão dos acertos no âmbito do sistema Comércio, dos quase R$ 46,4 milhões cobrados, já foram devolvidos mais de R$ 41,5 milhões, acreditando que o saldo final está em vias de ser finalizado, razão pela qual não vislumbra mais a existência do débito. O mencionado recurso não foi conhecido por esta Corte, em razão de ter sido intempestivo (Acórdão 1399/2022-TCU-Plenário, transcorreu-se mais de 180 dias da notificação do acórdão recorrido) .
Prosseguindo, a Resolução Senac 1.115/2019, do Departamento Nacional, em seu art. 2º, autorizou a transferência dos recursos que estavam acautelados sob sua guarda, por força do disposto no art. 1º, parágrafo único, da Resolução Senac 995/2014 (peça 269 do TC Processo 014.798/2017-4) : 
'2 - Fica autorizada a Administração Nacional do SENAC a transferir para a Administração Regional do SENAC no Estado do Rio de Janeiro os valores retidos dos repasses mensais referentes às Resoluções SENAC 995/2014, de 28 de fevereiro de 2014, conforme tabela anexa.'
A 'tabela anexa' à mencionada resolução não foi juntada nos autos do TC Processo 014.798/2017-4, não possibilitando, portanto, calcular efetivamente o montante efetivamente transferido pela Administração Nacional do Senac para a Administração Regional do Rio.
Por outro lado, consta petição da Fecomércio/RJ, no âmbito do TC Processo 014.798/2017-4 (peça 274) , solicitando que seja dada quitação ao débito constatado relacionado aos valores recebidos do Sesc/ARRJ decorrentes do instrumento particular de transação que reconheceu uma dívida inexistente. Na mesma petição, a Fecomércio esclarece a metodologia utilizada para calcular as parcelas do débito referentes ao ressarcimento dos valores indevidamente repassados pelo Senac/ARRJ a citada federação, entre 17/10/2016 e 16/11/2017, decorrentes do instrumento particular de transação tratado na presente TCE.
A Fecomércio, levando em consideração a Resolução Senac 1.115/2019, no acerto de contas do Sistema Comércio, já descontado valor depositado pela Administração Nacional do Senac, equivalente a R$ 6.613.245,97 (em 29/3/2019) , estimou um saldo devedor, em favor do Senac/ARRJ, no valor de R$ 16.216.347,42, atualizado até julho de 2021 (peça 274, p. 3, do TC Processo 014.798/2017-4) . Essa estimativa foi baseada nas informações repassadas pelo Senac/ARRJ, a seguir detalhadas. 
Por meio do Ofício 25/2021, datado de 18/2/2021, a Fecomércio/RJ (peça 268, p. 1, do TC Processo 014.798/2017-4) , solicitou ao Senac/ARRJ:
'Considerando os termos do Acórdão 1891/2020-TCU-Plenário, apostilado pelo Acórdão 2254/2020-TCU-Plenário, ambos da relatoria do Ministro-Substituto Weder de Oliveira, do Tribunal de Contas da União, ...
Isto posto, solicito que esse Departamento Regional do SENAC providencie o necessário encontro de contas do débito indicado pelo TCU, considerando os valores recebidos por essa entidade da Confederação Nacional do Comércio de Bens, Serviços e Turismo (CNC) e/ou da Administração Nacional do SENAC, a tal título (Resolução SENAC nº 1.115/2019) , devidamente atualizados, a fim de precisar os valores devidos por esta federação ao SENAC ARRJ.'
Atendendo ao ofício da Fecomércio, o Senac/ARRJ informou que (peça 268, p. 2-3, do TC Processo 014.798/2017-4) :
'Considerando que os valores de face repassados pelo Senac/RJ à Fecomércio a  título de contribuição compulsória prevista no art. 33 do Decreto-lei 61.843/67, no período de outubro de 2014 a novembro de 2017, somam a quantia de R$ 21.595.545,08 (vinte e um milhões, quinhentos e noventa e cinco mil, quinhentos e quarenta e cinco reais e oito centavos) ;
Considerando os créditos realizados pela Administração Nacional do Senac para o Senac/RJ de R$ 6.611.395,98 (seis milhões, seiscentos e onze mil, trezentos e noventa e cinco reais e noventa e oito centavos) e R$ 1.849,99 (hum mil, oitocentos e quarenta e nove reais e noventa e nove centavos) , em 28/03/2019 e 29/04/2019, respectivamente, totalizando, portanto, R$ 6.613.245,97 (seis milhões, seiscentos e treze mil, duzentos e quarenta e cinco reais e noventa e sete centavos) ;
Considerando que o Acórdão 1891/2020-TCU-Plenário, relatado em 22/7/2020, definiu o pagamento das quantias somente dos repasses realizados entre as datas de 29/10/2014 e 16/11/2016, atualizadas monetariamente e acrescidas de juros de mora, calculados a partir dos eventos até a data do efetivo recolhimento;
Considerando a atualização monetária realizada com base no Sistema Especial de Liquidação e de Custódia - SELIC, conforme memória de cálculo anexa;
Informamos que as quantias especificadas no Acórdão 1891/2020-TCU-Plenário a serem recolhidas aos cofres do Senac/RJ, em estrita observância à condenação realizada na sessão telepresencial de 22/7/2020, relatada pelo Ministro-Substituto Weder de Oliveira, atualizadas até fevereiro de 2021 somam R$ 17.274.252,80 (dezessete milhões, duzentos e setenta e quatro mil, duzentos e cinquenta e dois reais e oitenta centavos) . (Anexo 1) .'
A Fecomércio divergiu do valor apresentado pelo Senac/ARRJ, posicionando-se que o valor correto seria de R$ 16.216.347,42 (peça 268, p. 5-14, do TC Processo 014.798/2017-4) , reclamação esta aceita pelo Senac regional.
Os valores utilizados pelo Senac/ARRJ para efetuar o cálculo do acerto de contas no âmbito do Sistema Comércio (tabela de peça 268, p. 4, do TC Processo 014.798/2017-4) tiveram por base os débitos anteriores a 16/11/2016 constantes no Acórdão 1891/2020-TCU-Plenário (apostilado pelo Acórdão 2254/2020-TCU-Plenário) .
Verifica-se, portanto, que as parcelas indevidamente transferidas do Senac/ARRJ para o Fecomércio/RJ, posteriores a 16/11/2016 ainda não estão sendo objeto de ressarcimento pela mencionada federação regional, razão pela qual as alegações de defesa do Sr. Diniz de que o montante questionado nesta TCE já está sendo ressarcido parceladamente deve ser refutado.
Portanto, considerando que o Sr. Diniz não apresentou novos elementos capazes de afastar a irregularidade tratada nos presentes autos, propõe-se rejeitar as alegações de defesa dele. Inexistindo nos autos elementos que permitam concluir pela ocorrência de boa-fé ou de outros excludentes de culpabilidade em suas condutas (ver matriz de responsabilidade em anexo) , propõe-se que suas contas sejam julgadas irregulares e que o responsável seja condenado em débito, bem como que lhe seja aplicada a multa prevista no art. 57 da Lei 8.443/1992 
Fecomércio/RJ  
Apesar de a Fecomércio/RJ ter tomado ciência do expediente que lhe foi encaminhado, conforme atesta o aviso de recebimento (AR) que compõe a peça 12, não atendeu a citação e não se manifestou quanto às irregularidades verificadas.
Transcorrido o prazo regimental fixado e mantendo-se inerte o aludido responsável, impõe-se que seja considerado revel, dando-se prosseguimento ao processo, de acordo com o art. 12, § 3º, da Lei 8.443/1992.
Diante da revelia da Fecomércio/RJ e inexistindo nos autos elementos que permitam concluir pela ocorrência de boa-fé ou de outros excludentes de culpabilidade em suas condutas (ver matriz de responsabilidade em anexo) , propõe-se que suas contas sejam julgadas irregulares e que a responsável seja condenada em débito, bem como que lhe seja aplicada a multa prevista no art. 57 da Lei 8.443/1992.
INFORMAÇÕES ADICIONAIS 
Vale ressaltar que não ocorreu a prescrição da pretensão punitiva do TCU, conforme Acórdão 1441/2016-TCU-Plenário, relatado pelo Exmo. Ministro Benjamin Zymler, que uniformizou a jurisprudência acerca dessa questão, uma vez que os fatos ocorreram de 16/11/2016 em diante, que os atos ordenadores das citações foram em 2022 (peças 10 e 11) , e que o prazo geral de prescrição é aquele indicado no art. 205 do Código Civil, que é de 10 anos, podendo, portanto, ser aplicadas as sanções previstas na Lei 8.443/1992."
4.	Ao final, em pareceres uniformes, a SecexDesen propõe julgar irregulares as contas do Sr. Orlando Santos Diniz, condenando-o solidariamente com a Federação do Comércio de Bens, Serviços e Turismo do Estado do Rio de Janeiro ao pagamento do débito apurado nos autos, aplicando-lhes, ainda, a multa do art. 57 da Lei 8.443/1992 e adotando as demais providências de praxe (peças 19, 20 e 21) .
5.	O Ministério Público junto ao TCU, representado pelo Subprocurador-Geral Lucas Rocha Furtado, manifestou-se de acordo com a proposta supra (peça 22) .
	É o Relatório.

Alessandro Domenico de Magalhaes Franco (138750/OAB-SP) e Marcelo Campos (121598/OAB-SP), representando Orlando Santos Diniz.

Subprocurador-Geral Lucas Rocha Furtado.

TOMADA DE CONTAS ESPECIAL. ENTIDADES DO SISTEMA "S". DESVIO DE RECURSOS DO SENAC-RJ E DO SESC-RJ PARA A FECOMÉRCIO/RJ. CELEBRAÇÃO DE INSTRUMENTO PARTICULAR DE RECONHECIMENTO DE DÍVIDA INEXISTENTE SEM FUNDAMENTO LEGAL. CITAÇÃO DO SIGNATÁRIO DO INSTRUMENTO E DA ENTIDADE BENEFICIÁRIA. APRESENTAÇÃO DE ALEGAÇÕES DE DEFESA. REJEIÇÃO. CONTAS IRREGULARES. DÉBITO E MULTA.

TOMADA DE CONTAS ESPECIAL (TCE)

Secretaria de Controle Externo do Desenvolvimento Econômico (SecexDesen).

Trago à apreciação deste Colegiado a Tomada de Contas Especial instaurada em atendimento à determinação constante do subitem 9.2 do Acórdão 139/2022-TCU-Plenário (de minha relatoria) , prolatado no âmbito do TC-Processo 027.945/2020-8, no qual se apurou a continuidade de transferências, por parte das Administrações Regionais do Serviço Nacional de Aprendizagem Comercial no Estado do Rio de Janeiro - Senac/ARRJ e do Serviço Social do Comércio no Estado do Rio de Janeiro - Sesc/ARRJ, em favor da Federação do Comércio de Bens, Serviços e Turismo do Estado do Rio de Janeiro - Fecomércio/RJ, após novembro/2016, decorrentes do reconhecimento irregular de dívidas inexistentes, segundo entendido por este Tribunal no Acórdão 1891/2020-TCU-Plenário, proferido no TC-Processo 014.798/2017-4 (relator Ministro-Substituto Weder de Oliveira) .
2.	Conforme visto no Relatório precedente, as transferências irregulares do Senac/ARRJ e Sesc/ARRJ à Fecomércio/RJ geraram dois processos nesta Corte, o TC-Processo 014.798/2017-4 e a TCE ora em apreciação, sendo a primeira delas envolvendo os valores repassados entre 29/10/2014 e 16/11/2016 e esta após 16/11/2016, mais precisamente entre os meses de dezembro/2016 a novembro/2017, exclusivamente entre o Senac/ARRJ e a Fecomércio. Não há, portanto, diferença substancial entre os aludidos feitos, senão a concernente aos períodos de apuração dos respectivos repasses irregulares à Fecomércio/RJ e à delimitação do polo passivo.
3.	Ressalte-se, outrossim, que o TC-Processo 014.798/2017-4 já foi definitivamente apreciado pelo Tribunal, ocasião em que argumentos praticamente idênticos aos ora aduzidos pelo Sr. Orlando Santos Diniz foram refutados, consoante Votos do Ministro-Substituto Weder de Oliveira (Acórdão 1891/2020-TCU-Plenário) e do Ministro Benjamin Zymler, em fase recursal (Acórdãos 1879/2021 e 2426/2021, ambos do Plenário) . Registre-se que a Fecomércio/RJ, apesar de instada a se manifestar nestes autos, deixou transcorrer in albis o prazo que lhe fora conferido, o que caracteriza a revelia prevista no art. 12, § 3º, da Lei 8.443/1992.
4.	A propósito, os repasses efetivados pelo Senac/ARRJ e Sesc/ARRJ à Fecomércio/RJ não tinham qualquer fundamento legal, carecendo de respaldo jurídico, tampouco a celebração de instrumento particular de transação entre os referidos entes, todos eles representados pelo Sr. Orlando Santos Diniz, para reconhecimento de dívida inexistente. Isso porque, como bem elucidou o Ministro Benjamin Zymler, os recursos destinados à Fecomércio/RJ são devidos pela Confederação Nacional do Comércio (CNC) , não devendo sequer transitar pelo Sesc/RJ e pelo Senac/RJ, recaindo sobre a CNC a responsabilidade do aludido repasse. Calha transcrever o seguinte trecho do Voto de Sua Excelência, que conduziu o Acórdão 1879/2021-TCU-Plenário, bastante explicativo acerca do cerne da irregularidade tratada nesta TCE, in verbis:
"No que tange ao parecer jurídico mencionado pelo recorrente, este teceu conclusão no sentido de que as contribuições arrecadadas são de titularidade das administrações regionais e de que as receitas repassadas às federações do comércio, após todos os descontos previstos, provêm unicamente dessas regionais, não sendo lícito que, durante os períodos de intervenção, os valores fossem apropriados pelas administrações nacionais do Sesc e do Senac. 
Ocorre que a Resolução Sesc 1097/2005 - que fixa critérios sobre a forma de destinação da quota a que se refere o art. 33 do Regulamento - estabelece que o valor correspondente aos 3% da arrecadação devidos pelos Sesc Regionais não são repassados diretamente às respectivas Federações de Comércio, mas sim à Confederação Nacional do Comércio, à qual cabe adotar duas providências: a) destinar 20% dos recursos à constituição de um fundo de equalização destinado à complementação de um piso financeiro às Federações de Comércio de menor arrecadação; b) distribuir os restantes 80% às Federações de Comércio proporcionalmente à arrecadação de cada Administração Regional.
Dito de outra forma, os recursos destinados à Fecomércio/RJ sequer transitam pelo Sesc/RJ e pelo Senac/RJ, sendo, portanto, de responsabilidade da CNC o repasse desses valores, conforme ilustração a seguir, que contém o gráfico contido na instrução da Serur:
Assim, compete à CNC, e não às Administrações Regionais, o repasse do percentual de 3% às Federações Regionais do Comércio, tanto que, nos períodos de avocação e intervenção no Sesc/RJ e no Senac/RJ, ela, a CNC, devolveu esses valores às Administrações Nacionais em vez de repassá-los à Fecomércio/RJ." (grifos acrescidos) 
5.	Nesse contexto, mostrou-se irregular a celebração de Instrumento Particular de Transação (reconhecimento de dívidas não existentes) , pelo Senac/ARRJ ao Fecomércio/RJ, com a consequente transferência de valores a partir de 16/11/2016.
6.	No que toca à alegação de que houve ação declaratória julgada procedente "para declarar a inexistência da obrigação de repasse pelo segundo autor, Sesc/RJ, do saldo proporcional de que trata o art. 2º da Resolução SESC nº 1097/2014 à ré, Fecomércio/RJ, durante o período de avocação ou intervenção na Administração Regional do Sesc/RJ", tal ponto também foi abordado pela Secretaria de Controle Externo de Desenvolvimento Econômico - SecexDesen, a qual consignou, à semelhança do que também se decidiu no julgado supra, que a sentença fora reformada para extinguir o processo sem resolução de mérito, entendendo que "não cabe demanda declaratória para simples interpretação de tese jurídica ou de questão de direito, resultando na improcedência desse argumento.
7.	Também não procede a justificativa de que os valores devidos já estariam sendo objeto de devolução aos cofres do Senac/ARRJ, pois, em consonância com o apurado pela Secretaria Instrutiva, os parâmetros utilizados por esse ente para efetuar o cálculo do acerto de contas no âmbito do Sistema Comércio tiveram como base os débitos anteriores a 16/11/2016, não estando abrangidas devoluções do período da presente TCE. Nada obstante, eventuais recolhimentos efetuados pelos responsáveis deverão ser objeto de abatimento das dívidas, na linha da jurisprudência deste Tribunal.
8.	Com essas breves considerações meritórias e registrando-se a inocorrência da prescrição  no caso em concreto, uma vez que o último repasse ocorreu em 16/11/2017 e o ato que ordenou a citação se deu em 26/1/2022 (Acórdão 139/2022-TCU-Plenário) , acolho como razões de decidir a bem lançada análise empreendida pela SecexDesen, no sentido de julgar irregulares as contas do Sr. Orlando Santos Diniz e da Fecomércio/RJ, condenando-os solidariamente ao pagamento do débito apurado nos autos, aplicando-se-lhes, ainda, a multa do art. 57 da Lei 8.443/1992 e autorizando-se, desde já, o parcelamento da dívida em até 36 parcelas, caso solicitado, bem assim a sua cobrança judicial, caso não atendidas as notificações.
	Diante do exposto, voto pela aprovação do acórdão que ora submeto à apreciação deste Colegiado.
T.C.U., Sala das Sessões, em 19 de outubro de 2022.
MARCOS BEMQUERER COSTA 
Relator